【裁判字號】    91,再易,12
【裁判日期】    920630
【裁判案由】    聲請再審
【裁判全文】
臺灣臺南地方法院民事裁定  九十一年度再易字第一二號
    再審原告    丙○○
                乙○○
    訴訟代理人  張文嘉律師
    再審被告    甲○○      住.
    訴訟代理人  莊美貴律師
                嘉益律師
右當事人間請求再審事件，再審原告對於本院民國九十一年五月二十二日九十年度簡
上字第二二七號確定判決提起再審之訴，本院裁定如左：
    主      文
再審之訴駁回。
再審訴訟費用由再審原告負擔。
    理      由
一、按再審之訴，應於三十日之不變期間內提起，前項期間，自判決確定時起算，但
    再審理由知悉在後者，自知悉時起算，民事訴訟法第五百條第一項、第二項定有
    明文。又再審原告提出之再審理由不相同，所應遵守之不變期間應分別計算，最
    高法九七十二年台聲字第三九二號著有判例。本件再審原告於九十一年六月十八
    日對本院九十年度簡上字第二二七號確定判決提起再審之訴，係主張原確定判決
    為判決基礎之證物「台南縣麻豆鎮寮里護安宮所有土地以私人名義辦理土地登
    記明細」及「寮里護安宮公共用地處分決議錄」乃偽造、變造之證據，依民事
    訴訟法第四百九十六條第一項第九款規定提起再審之訴等語，嗣於九十一年七月
    四日始再向本院提出「民事再審理由狀」，追加主張原判決有同條項第一款適用
    法規不當之違誤情形，與先前所主張之同條項第九款之再審理由顯然有別，揆諸
    首開說明，二者之再審理由既不相同，所應遵守之不變期間自應分別計算。再審
    原告於九十一年七月四日雖具狀追加主張原判決有民事訴訟法第四百九十六條第
    一項第一款判決適用法規不當之違誤情形，然其於九十一年五月二十九日收受確
    定判決之送達時，對於原判決有無適用法規不當之情形即可知悉，是其至九十一
    年七月四日始以此款為再審事由，顯已逾三十日之法定再審期間，故此部分之再
    審之訴顯不合法，應予駁回。
二、至再審原告主張本院九十年度簡上字第二二七號確定判決，為判決基礎之證物「
    台南縣麻豆鎮寮里護安宮所有土地以私人名義辦理土地登記明細」及「寮里
    護安宮公共用地處分決議錄」乃偽造、變造之證據，依民事訴訟法第四百九十六
    條第一項第九款規定，於九十一年六月十八日提起再審之訴等語部分。查再審原
    告於九十一年五月二十九日收受前開九十年度簡上字第二二七號判決，是其以該
    款事由提起之再審之訴，在民事訴訟法第五百條第一項所定三十日之不變期間內
    ，合先說明。
三、再審原告起訴主張：坐落台南縣麻豆鎮○○○段二八四地號土地為再審原告與訴
    外人鄭品、黃來旺所共有，再審被告於該土地建有如原審判決附圖所示Ａ部分之
    房屋，原確定判決駁回再審原告請求再審被告應將該Ａ部分房屋拆除，將基地返
    還再審原告全體，係以證人黃繼三、鄭守仁在原審結證：護安宮自日據時間大正
    時代起，原供奉趙府元帥及輔信將軍，嗣再供奉天上聖母及竹圍公爺，護安宮所
    有事情均由黃姓二房及鄭姓等三家代表一起決定，鄭守仁之父鄭桂桐自五十六年
    退休後任里長至七十二年十月間，據鄭桂桐說，因日據時代廟產不可以廟名義登
    記，所以將廟產登記在鄭品、黃教、黃來旺等名下，嗣護安宮因財力不足，無法
    全部將廟產一一討回，所以才有部分土地仍登記在私人名下等語，並參酌護安宮
    重建沿革，率爾認定護安宮之前身為公業三合興，並進而以日據時期公業三合興
    因無法以其名義登記為系爭二八四地號土地所有權人，故登記在私人名下，其所
    憑之證據及理由，無非以(1)證人即護安宮主任委員鄭憲宗證稱：「我祖父是鄭品
    ，我曾聽前輩稱土地是護安宮的財產，以我祖父鄭品及二位黃姓村民名義辦理登
    記，現在我的名下已經沒有護安宮的財產，已經移轉給護安宮，．．．．．因為
    我們有一份土地明細，所以才知道哪些土地是我們的，不是在土地明細上的就不
    是我們的土地」等語，並參酌卷附六十七年間之「台南縣麻豆鎮寮里護安宮所
    有地以私人名義辦理土地登記明細」，其上載有系爭二八四號土地外，尚有十四
    筆土地，該土地登記明細其後並有見證人即再審原告丙○○簽名，佐以證人黃繼
    三之證詞，認定系爭二八四地號土地登記為二位黃姓及一位鄭姓之後代。(2)訴外
    人陳謝拈於六十一年間，向護安宮購買系二八四地號土地十坪，由當時護安宮管
    理人黃老壇及鄭桂桐簽訂合約書，認系爭土地實質所有人確為護安宮。又卷附六
    十一年四月三十日寮里公共用地處分決議錄亦載明，二八四、二八四之一、二
    八四之二地號三筆土地，自日據時代被私有地建造房屋，為圓滿起見，將該地以
    每坪三佰元出售，丙○○亦為紀錄簽署人。嗣護安宮為興建中山堂及托兒所須籌
    措經費，乃於六十一年四月三十日決議以每坪三百元出售包括系爭土地在內之三
    筆地號土地，同年五月八日以每坪三百元之價格，將系爭二八四地號土地分別出
    售訴外人莊長十四坪、陳謝拈十三坪及再審原告丙○○八坪，經現場指界交歸各
    買受人掌管使用，有「寮里護安宮公共用地處分決議錄」及賣據三份在卷，倘
    系爭土地非護安宮所有財產，丙○○自無須再出錢購買已登記在其先祖名下之土
    地。(3)前寮里里長鄭桂桐於七十年九月八日簽訂「證明書」，證明系爭二八四
    地號等共五筆土地，其登記所有權人並非實質土地所有權人，而係該里護安宮所
    有之公地，因當時土地不得以廟產名義登記，故以私人名義辦理土地登記，且系
    爭土地歷年地價稅均由護安宮代為繳納，地價稅納稅義務人除將黃到、黃水蓮等
    列名外，並列原護安宮管理人黃漏壇之名等情，據以認定系爭土地為護安宮所有
    。惟原確定判決為判決基礎之上開證物「台南縣麻豆鎮寮里護安宮所有土地以
    私人名義辦理土地登記明細」及「寮里護安宮公共用地處分決議錄」乃偽造、
    變造之證據，其理由如下：
    (1)卷附「台南縣麻豆鎮寮里護安宮所有土地以私人名義辦理土地登記明細」，
      並無製作日期，原確定判決認定為六十七年間作成，係根據其後附黃塗受等九
      人，於六十七年間所立承認書而來，該承認書上再審原告丙○○之簽名，非再
      審原告丙○○之親筆，印文亦非再審原告丙○○所蓋，且承認書係黃塗受等九
      人承認渠等之被繼承人黃琴、鄭易、黃福等人所遺坐落麻豆鎮○○○段二九二
      地號及同段二九二之一地號土地二筆，乃原所有人公業黃井，於日據時期之大
      正十一年十二月十一日售與護安宮，為護安宮所有而已，與系爭二八四地號土
      地是否護安宮所有，有無信託登記在再審原告等人先祖黃到名下無關，原判決
      逕以認定上揭「明細」為六十七年間製作，與事實不符。又檢視該明細用紙，
      係台南縣麻豆鎮公所之公用十行紙，左下角印有70,1,300字樣，可知該十行紙
      乃台南縣麻豆鎮公所於七十年一月間印供公務上使用，若後述「寮里公共用
      地處分決議錄」倘可認為真實，則系爭二八四號土地，已由寮里相關人士依
      決議錄所載決議，於六十一年五月八日超額處分完畢，點交各承買人占有使用
      多年，護安宮已非所有權人，竟於七十年一月以後，猶以所有人自居，製作「
      明細」，表示系爭二八四號土地為其所有，足證該「明細」係偽造之證物。再
      審原告丙○○原不知系爭二八四土地為其祖父黃到所遺及有此「明細」，迨知
      悉時，發現偽造「明細」之人不詳，且追訴時效似已完成，而在其上簽名之麻
      豆鎮民政課課長林永塘又已亡故，致難以追究其刑事責任，是本件刑事訴訟不
      能開始另有他故。
    (2)卷附「寮里公共用地處分決議錄」紀錄簽署人頁次左下角印有62,6,2900字
      樣，其記載開會日期為六十一年四月三十日，卻以麻豆鎮公所於六十二年六月
      所印製之公用十行紙作成，其上再審原告丙○○印文，與前開承認書再審原告
      丙○○名下印文比對，又屬岐異（以上二枚印文均非再審原告丙○○所有），
      足見係偽造。又「決議錄」記載「護安宮公用地寮里二八四地號三五坪、同
      段二八四之一、二八四之二地號七八．三坪失掌，．．．．為圓滿起見，將該
      地每坪三佰元售賣」，然系爭二八四地號土地面積僅九九平方公尺，核算坪數
      約二十八坪，決議錄竟謂有三十五坪地可供處分，而實際亦出售三十五坪，足
      證該證物係偽造者。因作成該處分決議錄之紀錄人已過世，而刻印之人又不明
      ，且該決議於六十二年間作成，追訴時效已完成，是偽造文書罪刑事訴訟不能
      開始，亦非證據不足之故。
    爰依民事訴訟法第四百九十六條第一項第九款提起再審之訴。
四、再審被告則以：民事訴訟法第四百九十六條第二項規定「前項第七款至第十款情
    形，以宣告有罪之判決已確定，或其刑事訴訟不能開始或續行非因證據不足者為
    限，得提起再審之訴」。本件再審原告雖主張原確定判決作為基礎之證物「台南
    縣麻豆鎮寮里護安宮所有土地以私人名義辦理土地登記明細」、及「寮里公
    共用地處分決議錄」乃偽造、變造之證據，並依民事訴訟法第四百九十六條第一
    項第九款規定提起本件訴訟，惟再審原告並未提出任何宣告有罪之確定判決，亦
    未舉證說明刑事訴訟不能開始或續行非因證據不足之情形，僅憑已意即妄指上述
    證物係經偽造、變造云云，與民事訴訟法第四百九十六條第二項之規定有違，再
    審之訴顯不合法等語置辯。
五、按民事訴訟法第四百九十六條第一項第九款規定「為判決基礎之證物係偽造或變
    造者」，得據以提起再審之訴，係指該證物「確係」偽造或變造而言，非謂僅須
    再審原告片面主張其為偽造或變造，即應重開訴訟程序而予再審。而所謂證物「
    確係」偽造或變造，則又以其偽造或變造經宣告有罪之判決已確定，或其刑事訴
    訟不能開始或續行，非因證據不足者為限（大法官會議釋字第三九三號解釋）。
    次按刑法第二百十條之偽造文書罪，以無制作權人而捏造他人名義制作該文書為
    構成要件，如行為人對於此種文書本有制作權，縱令其制作之內容不實，且涉及
    他人之權利，除合於同法第二百十五條之規定，應依該條處罰外，尚難論以首開
    法條之罪（三十一年上字第二一二四號判例參照）。又有民事訴訟法第四百九十
    六條各款情形之一者，固得以再審之訴對於確定終局判決聲明不服，但當事人已
    依上訴主張其事由或知其事由而不為主張者，不在此限。經查：
    (一)「台南縣麻豆鎮寮里護安宮所有土地以私人名義辦理土地登記明細」係再審
      被告於本院八十九年營調字第八八號在八十九年九月五日調解時，與承認書一
      併提出附卷（見八十九年營調字第八八號第一○七頁），上開「明細」記載系
      爭二八四地號及其他十四筆土地，並無製作日期及製作名義人之簽名或印文，
      是其制作日期及制作人不詳，其首頁左下方則有麻豆鎮公所民政課長林永塘之
      印文，並附記前開十五筆土地「確實護安宮所有」，然既無從明瞭其確實之制
      作日期及製作人，林永塘復僅以自己名義蓋印其上，尚難認係捏造他人名義所
      制作之文書，縱令內容與事實有間，核與刑法偽造私文書罪構成要件不符，本
      件亦無事證足資證明上開「明細」係屬林永塘業務上作成之文書，及其是否明
      知為不實事項而為此項登載，自不足以認定構成刑法上偽造文書罪。又核閱上
      開承認書，係訴外人黃琴之繼承人黃塗受、黃振隆、黃陳妹、黃茂元、鄭易之
      繼承人鄭正賢及黃福之繼承人黃鬧枝、黃明通、黃明獻、黃水預等於六十七年
      向護安宮之管理人黃漏壇立書，承認原公業黃井所有，於日據時代大正十一年
      十二月十一日出賣護安宮之麻豆鎮○○○段二九二、二九二之一地號土地二筆
      ，因當時不得以廟名登記，經爐下員推選鄭易、黃福、黃琴為代表人辦理登記
      ，但仍由護安宮繼續使用迄今，立書人承認土地確係護安宮所有，將來法令修
      改，准許辦理移轉登記時，將土地辦理過戶與護安宮等語，與系爭二八四地號
      所有權之爭執無涉，原審縱誤以承認書記載之六十七年，誤認「明細」之制作
      日期亦為六十七年，亦與再審原告主張該「明細」證物係偽造者無涉。
    (二)卷附「寮里公共用地處分決議錄」，用紙為印有麻豆鎮公所之十行紙，紀錄
      人為鄭桂桐，記載：「開會日期：六十一年四月三十日」、「本里寮段二八
      四地號」三五坪，同段二八四之一、二八四之二地號七八．三坪失掌，經發見
      被鄰近業主自日據時期認為私有地，已圍牆（磚造）建屋無法收回，為圓滿起
      見，將該地每坪新台幣佰元售賣．．．．議決：原案通過將土地出售」等語
      ，其後記錄簽署人欄有包括再審原告丙○○在內之印文共二十枚，次頁左下方
      有「62,6,2,900」之編號，再審原告主張該決議錄屬偽造之證物，無非以用紙
      編號與會議日期之六十一年四月三十日矛盾，並否認其上簽署人欄再審原告丙
      ○○之印文為真正，及決議錄記載二八四地號面積與實際不符等為據，然查前
      開編號之確實意義為何？是否即可證明該用紙係六十二年所生產製造，要非無
      疑，且縱其上再審原告之印文為偽，亦屬原告有無參與該次會議之爭議罷了，
      尚難認定並無該項會議決議，況以其就系爭二八四地號面積之記載與實際面積
      有間，並不足以認定鄭桂桐有何偽造文書罪可言。
    (四)又刑法上變造文書，係指不變更原有文書之本質，僅就文書之內容有所更改而
      言。再審原告就上開二份證物，並未有何為不實變造之陳述，自不足認成立變
      造文書罪。
    (五)又上開「土地登記明細」及「決議錄」均係再審被告於八十九年九月五日本院
      八十九年度營調字第八八號調解時所提出（見八十九年度營調字第八八號卷第
      五十四頁、七十四頁），並為兩造於歷審中針對其上記載之內容為攻擊防禦，
      是再審原告於歷審審理中對上開證物及其內容即已知悉，惟再審原告僅於八十
      九年度營簡字第四四四號九十年八月二十日準備書狀（該卷第一五八頁）及九
      十年度簡上字第二二七號九十年九月二十六日上訴狀（該卷第八頁）中，就「
      土地登記明細」之內容陳述：「查該土地登記明細，乃以台南縣麻豆鎮公所印
      供該所公務使用之十行紙作成，並非日據時期『台南州麻豆街役場』之公用十
      行紙，準是而觀，足見上揭明細，要為近年所制作，情至灼然，其既非原始文
      件，則若欲以之證明上訴人祖父黃到與護安宮間就系爭土地有信託關係，顯尚
      難遽信。」等語，足見再審原告僅主張該「明細」非原始文件，認其證明力不
      足而已，並無主張有何偽造、變造情事。另就「決議錄」之內容及簽署人欄中
      再審原告丙○○印文之真正，則始終未予爭執。是再審原告既在前訴訟程序已
      知上開「土地登記明細」及「決議錄」之證物存在，其未於前訴訟程序為偽造
      或變造之主張，核與民事訴訟法第四百九十二條第一項但書所定「當事人已知
      其事由而不為主張」之情形相當，自不得據為提起本件再審之訴之理由。
六、至再審原告另主張原確定判決據上開「土地登記明細」、「決議錄」及護安宮重
    建沿革，佐以證人黃繼三、鄭守仁、鄭憲宗等之證詞，認定公業三合興乃護安宮
    之前身，與事實有違，復提出日據時期土地登記簿謄本、土地臺賬、照片等，主
    張公業三合興為砂糖製造廠，非護安宮前身，護安宮乃民國十六年創建，於民國
    五十七年始購買土地而有不動產云云。經查，原確定判決認定事實之依據，除上
    開證據資料外，復有護安宮提出之歷年繳納系爭二八四號土地地價稅收據、護安
    宮將二八四地號劃定界限，分別出售再審原告丙○○、訴外人莊長、陳謝拈之賣
    據三份、再審被告提出與陳謝拈之房屋買賣契約書、陳謝拈交付其向護安宮買受
    系爭土地之合約書、鄭桂桐提出之證明書，訴外人即鄭品之繼承人鄭憲宗、鄭旭
    峰、鄭旭志與護安宮所立歸還土地之協議書等，為綜合判斷而為判決基礎，並非
    僅以上開「土地登記明細」及「決議錄」作為判斷依據，再審原告此部分主張，
    屬原審法院取捨證據、認定事實之職權行使範圍，原判決既無違背社會一般之經
    驗法則及證據法則，自不得據為再審理由。
七、綜上所陳，再審原告雖主張原確定判決所憑上開證物有偽造情事，惟依其陳述，
    尚不足以證明有何偽造之犯罪行為，自與民事訴訟法第四百九十六條第一項第九
    款規定之再審事由不相當。況再審原告於原審已明知證物內容，其於原審未為主
    張，嗣於判決確定後始據為再審事由，亦與同條第一項但書之規定不合。是本件
    再審之訴，自不應准許。
八、據上論結，本件再審之訴為不合法，依民事訴訟法第五百零二條第一項、第九十
    五條、第七十八條，裁定如主文。
中      華      民      國    九十二    年      六      月      三十    日
                                臺灣臺南地方法院民事第三庭
~B審判長法官  王金龍
~B法      官  張銘晃
~B法      官  林逸梅
右為正本係照原本作成
如對本裁定抗告，須於裁定送達後十日內向本院提出抗告狀，並繳納抗告費四十五元
。
中      華      民      國    九十二    年      六      月      三十    日
~B法院書記官  魏芝雯


司法院資訊處製作；財團法人民間司法改革基金會備份。
